【裁判字號】    97,重訴,25
【裁判日期】    990803
【裁判案由】    侵權行為損害賠償
【裁判全文】
臺灣高等法院民事判決                  97年度重訴字第25號
原      告  丁○○
            己○○
            庚○○
            戊○○
共      同
訴訟代理人  沈志成律師
            張錦春律師
            莊國禧律師
            林鈺雄律師
            葉淑珍律師
            魏雯祈律師
            陳永來律師
上  二  人
複代  理人  陳郁仁律師
被      告  乙○○
            汎航通運股份有限公司
上  一  人
法定代理人  丙○○
共      同
訴訟代理人  謝清傑律師
被      告  長庚醫療財團法人
法定代理人  甲○○
訴訟代理人  林良財律師
複代  理人  李明哲律師
上列當事人間侵權行為損害賠償事件，經本院刑事庭移送前來，
本院於民國99年7月20日言詞辯論終結，判決如下：
    主  文
被告乙○○、汎航通運股份有限公司應連帶給付原告丁○○新臺
幣壹佰陸拾玖萬捌仟捌佰拾元、原告己○○新臺幣捌拾貳萬
伍仟元、原告庚○○新臺幣壹佰貳拾貳萬伍仟元、原告戊○○新
臺幣壹佰零玖萬仟陸佰玖拾元，及被告乙○○自民國九十六年
十一月十七日起、被告汎航通運股份有限公司自民國九十六年十
一月三日起，均至清償日止，按年息百分之五計算之利息。
被告乙○○、長庚醫療財團法人應連帶給付原告丁○○新臺幣壹
佰陸拾玖萬捌仟捌佰拾元、原告己○○新臺幣捌拾貳萬伍仟
元、原告庚○○新臺幣壹佰貳拾貳萬伍仟元、原告戊○○新臺幣
壹佰零玖萬仟陸佰玖拾元，及被告乙○○自民國九十六年十一
月十七日起、被告長庚醫療財團法人自民國九十六年十一月三日
起，均至清償日止，按年息百分之五計算之利息。
前兩項所命給付，於任一被告已為給付，其餘被告於同額範圍內
免為給付義務。
原告其餘之訴駁回。
訴訟費用由原告丁○○負擔百分之九十六、原告庚○○、己○○
、戊○○各負擔百分之一，餘由被告連帶負擔。
本判決第一項於原告丁○○以新臺幣伍拾陸萬陸仟貳佰柒拾柒元
為被告供擔保後，得假執行。但被告如以新臺幣壹佰陸拾玖萬捌
仟捌佰拾元，為原告丁○○預供擔保，得免為假執行。
原告其餘假執行之聲請駁回。
    事實及理由
一、被告長庚醫療財團法人原名財團法人長庚紀念醫院，其法定
    代理人原為王永慶，嗣於民國98年3 月30日更名登記為長庚
    醫療財團法人，並變更法定代理人為甲○○，有法人登記證
    書在卷可證（見本院重訴卷第110 頁），茲其聲明承受訴
    訟，核無不合，應予准許。
二、原告主張：被告汎航通運股份有限公司（以下稱汎航公司）
    承攬往返被告長庚醫療財團法人（以下稱長庚醫院）林口分
    院（以下稱林口長庚醫院）交通車之業務，被告乙○○為汎
    航公司所雇用之駕駛員，乙○○於95年7月28日上午11時13
    分許，駕駛車牌號碼AF-496號營業大客車（以下稱系爭大客
    車）到達林口長庚醫院院區內之醫學大樓前，在所有乘客下
    車後，欲將車輛倒車，本應依道路交通安全規則第110 條規
    定，謹慎緩慢往後倒車，並應注意其他車輛及行人，及派人
    在車後指引，詎其竟疏未注意上開規定，貿然倒車，嗣車輛
    行近該院區○○○○路口前，撞擊適正穿越馬路之行人即伊
    等之被繼承人彭國篪，致彭國篪傷重不治死亡，乙○○自應
    負侵權行為損害賠償責任。而汎航公司為乙○○之僱用人，
    亦應負僱用人之連帶賠償責任。又長庚醫院對乙○○具有事
    實上之僱用關係，亦為乙○○之僱用人，且長庚醫院及其負
    責人未依其與汎航公司簽訂之場站業務契約派人調度指揮，
    又未設置任何防免措施，自屬違反醫療法第24條之注意義務
    ，並為本件事故發生之共同原因，長庚醫院自應負連帶損害
    賠償責任。伊等因彭國篪死亡分別受有非財產上損害丁○○
    為新臺幣（下同）1億元、庚○○為8千萬元、己○○為6千
    萬元、戊○○為8千萬元；丁○○彭國篪之配偶，並受有扶
    養費損害57萬3,833元；另庚○○及戊○○分別支出喪葬費
    40萬元、26萬8,690元，扣除伊等受領之強制汽車責任保險
    金各37萬5千元後，丁○○仍受有1億19萬8,833元、庚○○
    受有8,002萬5千元、己○○受有5,962萬5千元、戊○○受有
    7,989萬3,690元之損害。爰依民法第28條、第184條第1項前
    段、第2項、第188條及第185條侵權行為法律關係，求為命
    被告連帶賠償伊等上開損害之判決。並聲明：(一)被告應連帶
    給付原告丁○○1億19萬8,833元、庚○○8,002萬5千元、澎
    漪蓮5,962萬5千元、戊○○7,989萬3,690元，及均自起訴狀
    繕本送達之翌日起至清償日止，按年息5%計算之利息。(二)願
    供擔保，請准宣告假執行。
三、被告乙○○、汎航公司則以：乙○○於本件事故發生前，確
    有先行察看車輛後方並無人員、車輛或物品後，才開始緩慢
    倒車，其縱有過失，亦極為輕微，原告請求之賠償金額，顯
    屬過高。又彭國篪當時係穿越車道，並未依正常行人行進路
    線行走，自亦與有過失，應減輕其賠償金額10％。另汎航公
    司選任受雇人，均要求持有大客車駕照 1年以上並經公司內
    部道路駕駛測驗通過後，始能錄取，且將行車安全、肇事率
    等列為績效查核項目，故其對乙○○之選任監督並無過失，
    無須負賠償責任等語，資為抗辯。並答辯聲明：(一)原告之訴
    及假執行之聲請均駁回。(二)如受不利判決，願供擔保請准宣
    告免為假執行。
    被告長庚醫院則以：乙○○並非由伊選任監督，其薪資亦非
    由伊給付，伊與乙○○間並無事實上之僱用關係，且其駕駛
    系爭大客車，亦非執行伊業務之行為，原告請求伊負僱用人
    之連帶賠償責任，尚無可採。又伊及其負責人均無違反前開
    場站業務契約約定之車輛調度指揮義務，且醫療法第24條規
    範之對象為醫療機構，而非醫療機構之負責人，故原告主張
    伊之負責人應負民法第184條第1項前段、第2 項之侵權行為
    責任，伊並依同法第28條及第185條第1項規定負連帶賠償責
    任云云，顯屬無據。另縱認伊就本件事故應負連帶賠償責任
    ，原告請求之金額顯然過高，且彭國篪亦與有過失，自應減
    輕其賠償責任等語，資為抗辯。並答辯聲明：(一)原告之訴及
    假執行之聲請均駁回。(二)如受不利判決，願供擔保請准宣告
    免為假執行。
四、查乙○○係受雇汎航公司之駕駛員，於前揭時地駕駛系爭大
    客車到達桃園縣龜山鄉林口長庚醫院院區內之醫學大樓前，
    在所有乘客下車後，欲將車輛倒車，本應注意謹慎緩慢往後
    倒車，並應注意其他車輛及行人，如無人在車後指引，應先
    測明車後有足夠之地位，並促使行人及車輛避讓始得後倒，
    竟疏未注意上開規定，貿然將車輛往後倒車，嗣車輛行近長
    庚紀念醫院院區○○○○路口前，撞擊背向車輛後端行走之
    路人彭國篪，致彭國篪受有下肢骨折等傷害，經送醫急救後
    因出血性休克死亡，乙○○所涉業務過失致人於死罪，業經
    本院刑事庭以96年度交上訴字第161號判決判處有期徒刑1年
    ，減為有期徒刑 6月，得易科罰金確定，原告丁○○為彭國
    篪之配偶，其餘原告為彭國篪之子女等事實，為兩造所不爭
    ，復有戶籍謄本在卷可稽，並經本院依職權調閱上開刑事案
    卷，核閱無訛，堪信為真實。
五、原告主張，乙○○應對過失致彭國篪死亡負侵權行為損害賠
    償責任，而汎航公司為乙○○之僱用人，亦應負僱用人之連
    帶賠償責任。再長庚醫院對林明義具有事實上之僱用關係，
    亦為乙○○之僱用人，且長庚醫院及其負責人未依其與汎航
    公司簽訂之場站業務契約派人調度指揮，又未設置任何防免
    措施，自屬違反醫療法第24條之注意義務，並為本件事故發
    生之共同原因，長庚醫院自應負連帶損害賠償責任等情，為
    被告所否認，並以前揭情詞置辯。經查：
  (一)按因故意或過失，不法侵害他人之權利者，負損害賠償責任
    ；違反保護他人之法律，致生損害於他人者，負賠償責任，
    民法第184條第1項前段、第 2項分別定有明文。又汽車倒車
    時，應顯示倒車燈光或手勢後，謹慎緩慢後倒，並應注意其
    他車輛及行人；又大型汽車須派人在車後指引，如無人在車
    後指引時，應先測明車後有足夠之地位，並促使行人及車輛
    避讓，道路交通安全規則第110條第2款、第3 款分別定有明
    文。本件被告乙○○駕駛系爭大客車倒車時本即應注意其他
    車輛及行人，竟疏未注意，致其所駕駛之大客車車後方撞擊
    被害人彭國篪，且致被害人倒地受傷，終因傷重不治死亡，
    ，乙○○有過失自明，且與被害人之死亡間，有相當因果關
    係，依上開規定，被告乙○○應負侵權行為損害賠償責任。
  (二)次按，受僱人因執行職務，不法侵害他人之權利者，由僱用
    人與行為人連帶負損害賠償責任。但選任受僱人及監督其職
    務之執行，已盡相當之注意或縱加以相當之注意而仍不免發
    生損害者，僱用人不負賠償責任，民法第188條第1項亦有明
    定。
  1.查乙○○為被告汎航公司所僱用之大客車駕駛，於前開時地
    ，在所有乘客下車後，欲將車輛倒車開往公司指定場所停放
    ，而生本件車禍事故，乃汎航公司所自承，則原告主張，汎
    航公司應就伊等所受之損害，與乙○○負連帶賠償責任，自
    屬有據。雖汎航公司辯稱，伊選任受僱人時，均要求須具備
    大客車駕駛執照滿 1年且須經公司內部道路駕駛測驗通過後
    ，始錄取為駕駛司機，且伊已將行車安全、肇事率等等，列
    入公司內部績效查核之主要評比項目，依民法第188條第1項
    但書規定，伊無須負賠償責任云云。惟查，本件因乙○○倒
    車疏未注意行人，且又未派人在車後指引，亦未測明車後是
    否有足夠之地位，並促使行人及車輛避讓等致生事故，汎航
    公司未舉證證明平日有加強此部分行車訓練，徒以錄取司機
    已執有執照及要求內部績效查核等項，辯稱伊選任、監督受
    僱人已盡相當之注意云云，尚不可採。
  2.再民法第 188條僱用人責任之規定，係為保護被害人而設。
    故此所稱之受僱人，應從寬解釋，不以事實上有僱傭契約者
    為限。凡客觀上被他人使用為之服勞務而受其監督者，均係
    受僱人。亦即依一般社會觀念，認其人係被他人使用為之服
    務而受其監督之客觀事實存在，即應認其人為該他人之受僱
    人。查本件汎航公司網頁資料記載該公司成立緣起謂：「由
    於財團法人醫院不能經營汽車運輸業，遂由台塑關係企業汎
    航通運公司申請國道客運營運，以能實際取得經營權，承續
    原來長庚醫院所提供之交通運輸服務。」等語（見本院卷
    第40-7頁），而乙○○於前開刑事案件中陳稱：「（識別證
    ）是長庚醫院發的，職稱是駕駛員，是上班刷卡用的。」等
    語（見本院卷第42頁），參以乙○○駕駛之汎航通運公司
    肇事之大客車，車身上漆有「長庚紀念醫院」等文字（含英
    文字），且於車尾及車身亦漆有長庚醫院之土黃色標幟圖案
    （見本院卷第 153頁），是該肇事大客車在外觀上，足以
    使人認為該大客車之駕駛乙○○係為長庚醫院服勞務並受其
    監督。又長庚醫院院區內並無其他公司之大客車提供運送服
    務，為被告所不爭，參以長庚醫院警衛課就總管理處人事組
    針對建議裁撤林口院區五哨位以達精簡、減少加班費用支出
    之檢討內容關於南側副哨之勤務重點記載：「一導引汎航航
    班倒車；二南側路口行車管制防止事故」等語，另南側哨勤
    務重點包括：「一汎航乘車投現、刷卡監督。二乘車人數清
    點及發車時間登錄。五23：40收班清點金庫錢箱及乘車處座
    椅排放整齊」。人事組改善報告欄則記載「回歸汎航公司（
    車輛課）負責。」等語，亦可認系爭大客車於林口長庚醫院
    之行進動線及管制，均受長庚醫院指揮監督，其目的在提供
    前往長庚醫院院區醫療民眾之交通運輸服務，以爭取民眾前
    往該醫院就醫意願，自亦分享乙○○服勞務之成果。是雖乙
    ○○係與汎航公司間簽訂僱傭契約，惟其在執行汎航公司僱
    傭契約之駕駛職務時，同時在客觀上亦為長庚醫院執行運輸
    就醫民眾之職務，而為長庚醫院使用並受其監督，依前開說
    明，長庚醫院亦應與乙○○負連帶損害賠償責任。長庚醫院
    雖抗辯，伊所以須協助汎航公司進行車輛調度、乘車人數、
    投幣及刷卡監督等作業，係因「場站業務合約書」之約定所
    致云云，然此為長庚醫院與汎航公司間內部責任分攤之問題
    ，不影響外觀上乙○○為長庚醫院使用並受其監督之事實。
    長庚醫院未舉證證明選任受僱人及監督其職務之執行，已盡
    相當之注意或縱加相當之注意而仍不免發生損害一情，僅援
    用汎航公司抗辯，錄取司機已執有執照及要求內部績效查核
    等項云云，亦不足採。
  3.又被告汎航公司、長庚醫院係本於個別原因與乙○○對原告
    負連帶損害賠償責任，彼此間為不真正連帶債務關係，於其
    中一人為給付，其餘之人於給付範圍內同免其責任。
  4.原告雖主張，被告長庚醫院之有代表權之人對於其院區內之
    公眾及通行車輛負有公共安全之注意義務，未依其與汎航公
    司簽訂之場站業務契約派人調度指揮，又未設置任何防免措
    施，且不當決定裁撤南側副哨，違反醫療法第24條保護他人
    之法律規定，應依民法第28條、第184條第 1項前段、第2項
    、第 185條，負共同侵權行為責任云云。然共同侵權行為，
    於行為人相互之間固不以意思聯絡為必要，但行為人仍須有
    侵權之行為，且其行為與損害之間須有相當因果關係，始應
    同負侵權行為損害賠償責任。道路交通安全規則第110條第3
    款規定，大型車倒車時，須派人在車後指引，如無人在車後
    指引時，應先測明車後有足夠之地位，並促使行人及車輛避
    讓，乃係責由大型車輛駕駛人在倒車而無人於車後指引時，
    仍需測明車後狀況、促使人車避讓。被告乙○○違反此項規
    定致生本件事故已如前述，是姑不論，被告長庚醫院已辯稱
    ，並未違反場站業務合約書之車輛調度指揮協助義務，即便
    長庚醫院裁撤南側副哨，被告乙○○仍應依前開道路交通安
    全規則第110條規定第3款規定，再次確認車後狀況並促使人
    車避讓，將不致生本件事故，是長庚醫院裁撤長庚院區南側
    副哨警衛或未依與汎航公司場站業務合約書約定，協助車輛
    調度指揮，依經驗法則，通常亦不必皆發生此車禍結果，自
    難認被告長庚醫院構成共同侵權行為責任。再醫療法第24條
    第 1項規定，醫療機構應保持環境整潔、秩序安寧，不得妨
    礙公共衛生及安全。其立法理由為：「為避免感染，且使病
    人早日痊癒，醫療機構應提供整潔、安寧之場所；又使用過
    之注射針筒、紗布或放射線儀器等，如處理不當，易致公共
    衛生或危及人體安全問題，爰明定本條。」等語（見本院卷
    第 291頁），是該條規範意旨係為保障就醫病患醫療過程
    之安全、衛生而設，而不及於與醫療行為無關之交通事故。
    本件被害人彭國篪於前揭時地發生車禍事故，起因於被告乙
    ○○之過失行為，與被告長庚醫院之醫療行為無涉，原告主
    張被告長庚醫院違反前開規定而構成民法第184條第2項之侵
    權行為並與汎航公司成立共同侵權行為云云，亦不可採。
六、復按，不法侵害他人致死者，對於支出殯葬費之人，應負損
    害賠償責任，被害人對於第三人負有法定扶養義務者，加害
    人對於該第三人亦應負損害賠償責任，另被害人之父、母、
    子、女及配偶，雖非財產上之損害，亦得請求賠償相當之金
    額，民法第192條第1項、第2項及第194條分別定有明文。本
    件因被告乙○○之侵權行為，致被害人彭國篪死亡，其應負
    損害賠償責任，被告汎航公司及長庚醫院則應負連帶之責，
    已如前述，茲就原告所請求之各項損害，分別論述如下：
  (一)喪葬費用：原告庚○○、戊○○主張，就彭國篪之死亡分別
    支出喪葬費用40萬元、26萬8,690元一節，已據其提出喪葬
    費支出收據各一份為證，復為被告所不爭執（見本院卷第10
    2 頁背面），則原告庚○○、戊○○就該金額之請求應予准
    許。
  (二)扶養費用：查原告丁○○為被害人彭國篪之配偶，彭國篪依
    法應對丁○○負扶養義務，又丁○○尚有成年子女庚○○、
    己○○及戊○○等 3人，須對其負扶養之義務。原告主張，
    依此計算被害人彭國篪對丁○○負1/4扶養義務，原告丁○
    ○所受之扶養費用損失為57萬3,833元，為被告所不爭執，
    則原告丁○○此項金額之請求，即有理由。
  (三)慰撫金：慰撫金之多寡，應斟酌雙方之身分、地位、資力與
    加害之程度及其他各種情形核定相當之數額。其金額是否相
    當，自應依實際加害情形與被害人所受之痛苦及雙方之身分
    、地位、經濟狀況等關係決定之。查本件被害人彭國篪為原
    告丁○○之夫，庚○○、己○○及戊○○之父，原告因被告
    乙○○之過失行為，突遇此變故，遽遭喪夫、喪父之痛，精
    神上自受有極大之痛苦而有非財產上之損害，是其依民法第
    194 條之規定，向被告請求賠償慰撫金，自屬有據。本院審
    酌原告丁○○為國防醫學院護理系畢業，已自台中海軍醫院
    護理部主任乙職退休。原告己○○為國立臺灣大學公衛系畢
    業，並取得美國碩士學位，現任職於美國藥廠。原告庚○○
    係國立陽明醫學院醫學系畢業，現為小兒科及一般科開業醫
    生，原告戊○○現為捷仁診所醫師，及被告乙○○為大客車
    司機，被告汎航公司資本總額1億1,570萬元及被告不爭執原
    告丁○○得請求之慰撫金為150萬元、原告庚○○、戊○○
    得請求之慰撫金為120萬元等情，認原告丁○○得請求之慰
    撫金為150萬元，其餘原告得請求之慰撫金為120萬元，超過
    部分，則屬無據。
  (四)綜上所述，原告所受之損害分別為丁○○207萬3,833元（
    57萬3,833元+150萬元）、己○○120萬元、庚○○160萬元
    （40萬元+120萬元)、戊○○146萬8,690元（26萬8,690元
    +120萬元）。
七、被告雖抗辯，乙○○開始倒車之前，業已先行觀察車輛後方
    ，確定並無人員、車輛或其他物品，而且正常行人行進路線
    上，也並無行人通行，才開始倒車，被害人彭國篪穿越馬路
    ，並非行走於正常行人行進路線，而是走在馬路上，是就本
    件事故之發生亦與有過失云云。但查，本院96年度交上訴字
    第161 號刑事判決雖認定被害人違規穿越馬路，惟該案上訴
    後，經最高法院99年度台上字第3847判決認定：「…則原判
    決事實認定『（被害人彭國篪）違規斜穿越馬路，且背向車
    輛後端行走』乙節，僅係用語稍欠周延，於判決結果顯無影
    響」等語，自不足證明被害人有何違規之事實。況長庚醫院
    院區係屬私有土地，院區內相關標誌、標線及號誌並非道路
    主管機關或警察機關所劃設，而係私人所劃設且未向主管機
    關報備，亦有桃園縣政府、臺北市政府交通局函覆本院刑事
    庭稱：「經查該院交通設施並未提送本府核備，無案可稽」
    、「本局核定林口長庚醫院為路線起迄站，惟並未針對林口
    長庚院區○道路○○路線核備…」等語可稽，自難認被害人
    於事故發生時，有何違規穿越馬路之情事，被告復未能舉證
    證明被害人彭國篪違反何項規定或有何過失之事實，其辯稱
    被害人彭國篪與有過失一節，自不足採。
八、末按，保險人依強制汽車責任保險法規定給付之保險金，視
    為加害人或被保險人損害賠償金額之一部分；加害人或被保
    險人受賠償請求時，得扣除之，強制汽車責任保險法第30條
    著有明文。查原告於本件發生損害後，業已受領系爭事故之
    強制汽車責任險理賠金共150萬元，原告平均各領取37萬5千
    元之事實，為兩造所不爭，揆諸前開說明，原告各所受領之
    保險金應視為加害人損害賠償金額之一部分，自上開賠償金
    額扣除。從而，原告經各扣除前開業已領取之強制責任理賠
    金後，得請求賠償之金額分別為丁○○169萬8,833元、己○
    ○82萬5千元、庚○○122萬5千元、戊○○109萬3,690元。
九、綜上所述，原告本於侵權行為法律關係及民法第188條第1項
    規定，請求被告乙○○、汎航公司連帶給付丁○○169萬8,8
    33元、己○○82萬5千元、庚○○122萬5千元、戊○○109萬
    3,690元，及自訴狀繕本送達翌日即乙○○自96年11月17 日
    起、被告汎航公司自96年11月3日起，均至清償日止，按年
    息5%計算之利息；被告乙○○、長庚醫院連帶給付同上之金
    額及乙○○自96年11月17日起、被告長庚醫院自96年11月3
    日起，均至清償日止，按年息5%計算之利息；並於任一被告
    已為給付，其餘被告於同額範圍內免為給付義務，洵屬正當
    ，應予准許。逾此部分所為之請求，為無理由，應予駁回。
    兩造陳明願供擔保，分別聲請宣告假執行及免為假執行，於
    原告丁○○勝訴部分，經核尚無不合，爰分別酌定相當擔保
    金額准許之。至於原告其餘假執行之聲請部分，因訴之駁回
    而失所附麗，併予駁回。
十、兩造其餘攻擊防禦方法及未經援用之證據，經本院斟酌後，
    認不足以影響本判決之論斷，爰不逐一論駁。又本件事故肇
    因於乙○○之過失，與醫療法第24條規定無涉既經認定，原
    告聲請勘驗事故現場，核無必要，併此敘明。
十一、據上論結，本件原告之訴為一部有理由，一部無理由。依
      民事訴訟法第79條、第85條第2項、第390條第2項、第392
      條，判決如主文。
中    華    民    國    99    年    8     月    3     日
                    民事第十一庭
                        審判長法  官  鄭雅萍
                              法  官  徐福晉
                              法  官  詹文馨
正本係照原本作成。
如不服本判決，應於收受送達後20日內向本院提出上訴書狀，其
未表明上訴理由者，應於提出上訴後20日內向本院補提理由書狀
（均須按他造當事人之人數附繕本）上訴時應提出委任律師或具
有律師資格之人之委任狀；委任有律師資格者，另應附具律師資
格證書及釋明委任人與受任人有民事訴訟法第466條之1 第1項但
書或第 2項（詳附註）所定關係之釋明文書影本。如委任律師提
起上訴者，應一併繳納上訴審裁判費。
中    華    民    國    99    年    8     月    6     日
                              書記官  洪秋帆
附註：
民事訴訟法第466條之1（第1項、第2項）：
對於第二審判決上訴，上訴人應委任律師為訴訟代理人。但上訴
人或其他法定代理人具有律師資格者，不在此限。
上訴人之配偶、三親等內之血親、二親等內之姻親，或上訴人為
法人、中央或地方機關時，其所屬專任人員具有律師資格並經法
院認為適當者，亦得為第三審訴訟代理人。

司法院資訊處製作；財團法人民間司法改革基金會備份。
